【裁判字號】    96,上易,773
【裁判日期】    971021
【裁判案由】    侵權行為損害賠償
【裁判全文】
臺灣高等法院民事判決                 96年度上易字第773號
上  訴  人  甲○○
                        26號4樓
訴訟代理人  劉貹岩律師
被上訴人    華山產物保險股份有限公司
法定代理人  丙○○
訴訟代理人  乙○○
            丁○○
上列當事人間侵權行為損害賠償事件，上訴人對於中華民國96年
 7月13日臺灣板橋地方法院96年度訴字第1195號第一審判決提起
上訴，經本院於97年10月7日言詞辯論終結，判決如下：
    主  文
原判決關於命上訴人給付及命上訴人負擔訴訟費用之裁判均廢棄
。
上開廢棄部分，被上訴人在第一審之訴駁回。
第一、二審訴訟費用由被上訴人負擔。
    事  實
甲、上訴人方面：
一聲明：
  (一)原判決不利於上訴人部分廢棄。
  (二)上開廢棄部分，被上訴人在第一審之訴駁回。
二陳述：除與原判決記載相同者外，補稱略以：
  (一)依道路交通安全規則第114條第2款規定，汽車駕駛人飲用酒
    類或其他類似物後其吐氣所含酒精濃度超過每公升0.25毫克
    （即0.25mg/L）或血液中酒精濃度超過0.05％以上者，不得
    駕車。所稱吐氣所含酒精濃度，應扣除酒測器之法定誤差值
    。故違反道路交通管理事件統一裁罰基準及處理細則於民國
    95年6月30日修正之第12條第1項第12款明定「駕駛汽車經測
    試檢定，其吐氣所含酒精濃度超過規定之標準值未逾每公升
    0.02毫克」時，免予舉發。上訴人於94年 9月12日11時30分
    測得吐氣所含酒精濃度為每公升0.19毫克（即0.19mg/L），
    扣除法定誤差值10％後，推算車禍發生時即同日10日13分之
    吐氣所含酒精濃度為0.2326 至0.2621mg/L， 並不必然超過
    0.25mg/L，自難令上訴人負損害賠償之責。
  (二)上訴人因全身患有乾癬，無法正常排汗，致酒精代謝率較正
    常人緩慢，否則上訴人於受檢測時之吐氣所含酒精濃度應低
    於0.19mg/L。
  (三)本件車禍經臺灣省臺北縣區車輛行車事故鑑定委員會及臺灣
    省車輛行車事故覆議鑑定委員會覆議結果，均認上訴人為肇
    事次因，訴外人翁榭為肇事主因，故上訴人應負擔之過失比
    例較低。
三證據：除援用原審提出者外，補提電子報網頁資料、乙種診斷
  證明書為證，並聲請向臺北縣政府警察局樹林分局函詢對上訴
  人施行呼氣測試酒精濃度時，所使用之測試器是否經檢定合格
  且處於有效使用期間內等情，及向經濟部標準檢驗局函詢上開
  呼氣酒精測試器檢測之酒精濃度有無誤差值。
乙、被上訴人方面：
一聲明：上訴駁回。
二陳述：除與原判決記載相同者外，補稱略以：
  (一)酒精代謝須經由肝臟，非經由皮膚排汗代謝。
  (二)本件車禍發生時之違反道路交通管理事件統一裁罰基準及處
    理細則並無現行第12條第1項第12款之規定， 故本件無吐氣
    所含酒精濃度法定誤差值之適用。
三證據：除援用原審提出者外，補提牛皮癬及酒精代謝之醫療報
  導為證。
丙、本院依職權函詢臺灣省車輛行車事故覆議鑑定委員會、法務
    部法醫研究所。
    理  由
一被上訴人主張：訴外人協和起重行以車號4438-DK自小貨車（
  下稱系爭小貨車）向被上訴人投保強制汽車責任險，並交由上
  訴人駕駛，上訴人於94年9月12日10時13分 沿臺北縣樹林市○
  ○街行駛至三龍街交岔路口時，適訴外人翁榭騎乘 BJC-510號
  機車自三龍街口駛出，撞擊系爭小貨車右側，致多處創傷性腦
  內出血、多處顏面骨骨折合併左臉撕裂傷，經治療後仍有中樞
  神經系統障礙、意識遲緩、左側肢體乏力及雙手攣縮情形，終
  身不能從事任何工作，日常生活需人輔助，被上訴人已依強制
  汽車責任保險法之規定賠付翁榭新臺幣（下同）1,293,690 元
  。因上訴人於當日11時30分測得吐氣所含酒精濃度為0.19mg/L
  ，推算其於車禍發生時之吐氣所含酒精濃度超過道路交通安全
  規則第114條第2款規定之0.25mg/L，爰依強制汽車責任保險法
  第29條第1項第1款及民法第184條第1項規定，代位行使翁榭對
  上訴人之請求權等情，求為判命上訴人給付被上訴人517,476
  元及自支付命令送達翌日起至清償日止按年利率5％ 計付利息
  之判決（逾此之請求業經原審判決敗訴確定）。
二上訴人則辯稱：道路交通安全規則第114條第2款規定之吐氣所
  含酒精濃度，應扣除酒測器之誤差值， 上訴人於94年9月12日
  11時30分測得吐氣所含酒精濃度為0.19mg/L，扣除誤差值後，
  推算車禍發生時之吐氣所含酒精濃度在0.2326至0.2621mg/L之
  間，並不必然超過0.25mg/L，自難令上訴人負損害賠償之責等
  語。
三兩造不爭執事項：
  (一)訴外人協和起重行以系爭小貨車向被上訴人投保強制汽車責
    任險，並將系爭小貨車交予上訴人駕駛。（參見原法院支付
    命令卷第30頁之汽車險理賠計算書）
  (二)上訴人飲酒後於94年9月12日上午10時13分 駕駛系爭小貨車
    ，沿臺北縣樹林市○○街由北往南行駛，途經俊興街與三龍
    街交岔路口（該方向號誌為閃光黃燈），適訴外人翁榭騎乘
    BJC-510 號機車沿三龍街由西向東行駛至該路口（該方向號
    誌為閃光紅燈），疏未讓行駛幹道之系爭小貨車先行，致其
    機車撞及系爭小貨車右側，翁榭因此受有多處創傷性腦內出
    血、多處顏面骨骨折合併左臉撕裂傷之傷害，經治療後仍有
    中樞神經系統病變、意識遲緩、左側肢體乏力（肌力第３級
    ）及雙手攣縮等情形，終身不能從事任何工作，日常生活需
    人輔助。（參見原法院支付命令卷第8、9頁之臺北縣政府警
    察局樹林分局道路交通事故證明書、第6、7頁臺灣省臺北縣
    區車輛行車事故鑑定委員會北縣鑑字第941259號鑑定意見書
    、第10、11頁之亞東紀念醫院診斷證明書、原法院卷第19至
    39頁之臺北縣政府警察局樹林分局交通分隊道路交通事故調
    查卷宗影本）
  (三)被上訴人已依強制汽車責任保險法之規定賠付翁榭醫療費用
    、看護費用、交通費用計43,690元、殘廢給付125萬元， 合
    計1,293,690 元。（參見原法院支付命令卷第12至23頁之醫
    療費用收據、第24至27頁之交通費用收據、第28頁之住養證
    明書、第29頁之看護證明、第30、31頁之汽車險理賠計算書
    、第32頁之汽車險理賠申請書）
  (四)上訴人於94年9月12日11時30 分所測得吐氣所含酒精濃度為
    0.19mg/L（參見原法院卷第36頁之臺北縣政府警察局樹林分
    局道路交通事故當事人酒精測定紀錄表）。
  (五)臺灣省臺北縣區車輛行車事故鑑定委員會北縣鑑字第941259
    號鑑定意見書第伍項肇事分析：「一駕駛行為：甲○○早上
    酒後超過標準之規定駕駛自用小貨車…」、第柒項鑑定意見
    ：「…甲○○酒精濃度超過規定標準（依照酒精衰退值換算
    ，吳員肇事時業已超過標準規定）…」（參見原法院支付命
    令卷第6至7頁臺灣省臺北縣區車輛行車事故鑑定委員會北縣
    鑑字第941259號鑑定意見書）。
  (六)臺灣省車輛行車事故覆議鑑定委員會府覆議字第 9420622號
    覆議意見書覆議意見記載：「一翁榭駕駛重機車，行經閃光
    紅燈號誌交岔路口，支線道車疏未暫停讓幹線道車先行，為
    肇事主因。二甲○○駕駛自小貨車，行經閃光黃燈號誌交岔
    路口，疏未減速接近注意安全小心通過，為肇事次因。」等
    語，並未對上訴人肇事當時酒精濃度是否超過標準乙事表示
    意見。（參見原法院卷第48至49頁之臺灣省車輛行車事故覆
    議鑑定委員會府覆議字第9420622號覆議意見書）
  (七)本院就上訴人94年9月12日上午11時30 分呼氣含酒精濃度為
    0.19mg/L，可否換算上訴人於同日上午10時13分駕車肇事時
    之吐氣所含酒精濃度，若可換算，其換算結果為何等情，函
    詢法務部法醫研究所。法務部法醫研究所以97年 3月26日法
    醫理字第0970000135號函覆表示：「一 以上訴人於94年9月
    12日10時13分駕車肇事，後於1小時17分後 （即1.28小時後
    ）測得呼氣酒精濃度為0.19mg/L。二一般人以血中酒精濃度
    約為呼氣中2000倍換算血中酒精濃度 約為38 mg /dL（即為
    38 mg/100 mL）。若以正常人每小時代謝10-19 mg/ dL，則
    1.28小時約代謝12.8-24.32 mg/dL，故推算血中酒精濃度約
    在50.8-62.32 mg/dL。三以推算血中酒精濃度50.8-62.32mg
    /dL換算為呼氣中酒精濃度約略為0.254-0.312mg/L。四以上
    換算正常人代謝率中小時10-19mg/dL即已將正常人之體形、
    正常健康狀況考量之數值。故呼氣中0.254-0.312mg/ L即為
    正常推算常見之誤差範圍內。五依代謝率因素考量，若體形
    特小、肝臟功能不佳及使用藥物代謝途徑與肝臟相同之藥物
    （如安眠鎮靜藥物等）等情事，確有可能導致酒精代謝率較
    低，即有可能造成異常之推算較大的誤差範圍，唯此類推算
    在現今文獻尚無特異體形、特定病態健康狀況推估酒精代謝
    率之特殊數值可供運算，可依個案實際提供數據及實情研判
    之。」等語。（參見本院卷第28至31、33頁之法務部法醫研
    究所97年3月26日法醫理字第0970000135號函 及法醫文書審
    查鑑定書）
四兩造爭執爭點及本院之判斷
  兩造爭執爭點首在於：被上訴人得否依強制汽車責任保險法第
  29條第1項第1款規定，代位行使翁榭對上訴人之侵權行為損害
  賠償請求權？亦即上訴人於車禍當時吐氣所含酒精濃度是否超
  過0.25mg/L？
  (一)按「本法所稱被保險人，指經保險人承保之要保人及經該要
    保人同意使用或管理被保險汽車之人。」、「被保險人有下
    列情事之一，致被保險汽車發生汽車交通事故者，保險人仍
    應依本法規定負保險給付之責。但得在給付金額範圍內，代
    位行使請求權人對被保險人之請求權：一飲用酒類或其他類
    似物後駕駛汽車，其吐氣或血液中所含酒精濃度超過道路交
    通管理法規規定之標準。…」、「汽車駕駛人有下列情形之
    一者，不得駕車：…二飲用酒類或其他類似物後其吐氣所含
    酒精濃度超過每公升0.25毫克或血液中酒精濃度超過百分之
    0.05以上。」強制汽車責任保險法第9條第2項、第29條第1
    項第1款、 道路交通安全規則第114條第2款分別定有明文。
    被上訴人以上訴人飲酒後駕駛系爭小貨車，吐氣所含酒精濃
    度超過0.25mg /L， 致發生本件車禍等情，主張依上開規定
    代位行使翁榭對上訴人之損害賠償請求權，自應就上訴人於
    肇事時吐氣所含酒精濃度超過0.25mg /L負舉證責任。
  (二)被上訴人主張：上訴人於肇事後1小時17分 經測得吐氣所含
    酒精濃度為0.19mg/L，推算其於肇事時之吐氣所含酒精濃度
    超過0.25mg/L等情，上訴人則辯稱：吐氣所含酒精濃度應扣
    除酒精測試器之誤差值等語。經本院向臺北縣政府警察局樹
    林分局函詢對上訴人施行呼氣測試酒精濃度時，所使用之測
    試器是否經檢定合格且處於有效使用期間內等情，已據該分
    局函復檢送經濟部標準檢驗局核發之呼氣酒精測試器合格證
    書一紙（參見本院卷第72、73頁），再函詢經濟部標準檢驗
    局關於上開呼氣酒精測試器檢測之酒精濃度有無誤差值，則
    據該局轉請財團法人臺灣電子檢驗中心函復稱：「依據經濟
    部標準檢驗局所公告之編號CNMV26『呼氣酒精測試器分析儀
    檢定檢查技術規範』第2版第3.5節表2中之規定， 酒精量測
    值在±0.25mg/L以下，其檢定公差為±0.02mg/L，0.25mg/L
    以上至2mg/L，其檢定公差為±5％」等語（參見本院卷第78
    頁），可知本件用於檢測上訴人呼氣所含酒精濃度之呼氣酒
    精測試器確實有檢測誤差值。其次，上訴人經檢測之呼氣所
    含酒精濃度為0.19 mg/L，依其檢定公差±0.02mg/L 計算，
    實際呼氣所含酒精濃度可能在0.17mg/L至0.21mg/L之間。再
    依法務部法醫研究所97年3月26函附之 法醫文書審查鑑定書
    所載鑑定經過及研判結果（詳見兩造不爭執事項(七)）計算，
    上訴人於94年9月12日上午10時13分駕車肇事，11時30分（
    即1.28小時後）實際呼氣含酒精濃度在0.17至0.21mg /L 之
    間，以血中酒精濃度約為呼氣中2000倍換算血中酒精濃度約
    為34至42mg/dL，再以正常人每小時代謝10至19mg/dL計算，
    1.28小時約代謝12.8至24.32mg/dL，故推算肇事時血中酒精
    濃度約為46.8至66.32mg/dL，再換算為呼氣中酒精濃度約為
    0.234至0.3316 mg/L。則考量呼氣酒精測試器之檢測誤差值
    後，推算上訴人於肇事時之呼氣所含酒精濃度並不必然超過
    0.25mg/L。被上訴人不能證明上訴人於肇事時之呼氣所含酒
    精濃度必然超過0.25mg/L，其依強制汽車責任保險法第29條
    第1項第1款規定，主張代位行使翁榭對上訴人之請求權，即
    無理由。
五綜上所述，被上訴人依強制汽車責任保險法第29條第1項第1款
  及民法第184條第1項規定，請求上訴人給付517,476元 及其法
  定遲延利息，為無理由，不應准許。原審判命上訴人給付，尚
  有未洽。上訴意旨求予廢棄改判，為有理由。爰由本院改判如
  主文第二項所示。
六本件事證已臻明確，兩造其餘攻擊、防禦方法經逐一審酌後，
  認與判決結果不生影響，無再論述之必要，附此敘明。
七據上論結，本件上訴為有理由。依民事訴訟法第450條、 第78
  條，判決如主文。
中    華    民    國    97    年    10    月    21    日
                    民事第九庭
                        審判長法  官  黃熙嫣
                              法  官  鄭傑夫
                              法  官  林玲玉
正本係照原本作成。
不得上訴。
中    華    民    國    97    年    10    月    27    日
                              書記官  倪淑芳


司法院資訊處製作；財團法人民間司法改革基金會備份。
